ACORDAO-COMPLETO-2355076

ACÓRDÃO 5132/2019 ATA 22/2019 - PRIMEIRA CÂMARA

VISTOS, relatados e discutidos estes autos de pedido de reexame interposto por Ibrahim Dawa contra o Acórdão 10328/2017-TCU-Primeira Câmara, que apreciou representação endereçada a esta Corte de Contas para, no mérito, entre outros, considera-la parcialmente procedente, rejeitar as justificativas apresentadas pelo ora recorrente e aplicar-lhe a multa prevista no art. 58, inciso III, da Lei 8.443/1992, no valor de R$ 58.269,07;
ACORDAM os Ministros do Tribunal de Contas da União, reunidos em sessão de 1ª Câmara, ante as razões expostas pelo Relator, em:
9.1. conhecer do pedido de reexame interposto, por atender aos requisitos de admissão dispostos nos art. 48 da Lei 8.443/1992, c/c os arts. 285 e 286, parágrafo único, do Regimento Interno do TCU, para, no mérito, dar-lhe provimento;
9.2. tornar insubsistentes os subitens 9.3, 9.4 e 9.5 do Acórdão 10328/2017-TCU-Primeira Câmara;
9.3. encaminhar os presentes autos ao relator a quo para que seja avaliada a conveniência e a oportunidade de se dar prosseguimento à presente representação com vistas a apuração das responsabilidades pela ocorrência da irregularidade tratada nos autos;
9.4. notificar o recorrente da presente decisão.

Pedido de reexame interposto por Ibrahim Dawa contra o Acórdão 10.328/2017-TCU-1ª Câmara, que apreciou representação endereçada a esta Corte de Contas para, no mérito, entre outros, considera-la parcialmente procedente, rejeitar as justificativas apresentadas pelo ora recorrente e aplicar-lhe a multa prevista no art. 58, inciso III, da Lei 8.443/1992.

Primeira Câmara

Empresa Brasileira de Infraestrutura Aeroportuária (Infraero).

3. Recorrente: Ibrahim Dawa (XXX.465.328-XX).

13.1. Ministros presentes: Walton Alencar Rodrigues (Presidente), Benjamin Zymler e Vital do Rêgo (Relator).
13.2. Ministro-Substituto convocado: Marcos Bemquerer Costa.
13.3. Ministros-Substitutos presentes: Augusto Sherman Cavalcanti e Weder de Oliveira.

VITAL DO RÊGO

Ministro Walton Alencar Rodrigues.

Adoto como relatório a instrução de mérito elaborada no âmbito da Secretaria de Recursos (Serur) , peça 89, que contou com a anuência do escalão gerencial da referida unidade técnica (peças 90 e 91) , a seguir transcrita, com os ajustes de forma pertinentes:
INTRODUÇÃO
1. 	Na oportunidade, examina-se o pedido de reexame, interposto por Ibrahim Dawa, contra o Acórdão 10328/2017-TCU-Primeira Câmara, Rel. Min. Walton Alencar Rodrigues, in Ata 42 (peça 50) , vazado nos seguintes termos naquilo que interessa:
ACORDAM os Ministros do Tribunal de Contas da União, reunidos em Sessão da 1ª Câmara, ante as razões expostas pelo Relator e com fulcro art. 235 e 237, VII, do Regimento Interno do TCU c/c o art. 113, § 1º, da Lei 8.666/1993, em: 
9.1. conhecer da representação, para, no mérito, considerá-la parcialmente procedente; 
9.2. rejeitar as razões de justificativas apresentadas por Ibrahim Dawa (CPF 090.465.328- 52) ; 
9.3. aplicar a Ibrahim Dawa (CPF XXX.465.328-XX) a multa prevista no art. 58, III, da Lei 8.443/1992, no valor de R$ 58.269,07 (cinquenta e oito mil, duzentos e sessenta e nove reais e sete centavos) , a ser recolhida ao Tesouro Nacional, com incidência de encargos legais, calculados da data deste acórdão até a do pagamento, se efetuado após o vencimento do prazo abaixo estipulado; 
9.4. fixar prazo de 15 (quinze) dias, a contar da notificação, para comprovação, perante o Tribunal, do recolhimento da dívida acima imputada; 
9.5. autorizar a cobrança judicial da dívida, caso não atendida a notificação; 
9.6. dar ciência de teor desta deliberação: à representante; ao Senador Acir Gurgacz; ao Consórcio Sial, Jotaele e PJJ; e à Empresa Brasileira de Infraestrutura Aeroportuária; e 
9.7. arquivar estes autos. 
HISTÓRICO
2.	Versam os autos sobre representação formulada pela empresa Granitos da Amazônia S/A (Gramazon) acerca de possíveis irregularidades ocorridas no Contrato 014-EG/2013/00001, visando à reforma e ampliação do terminal de passageiros, do sistema viário de acesso e demais obras complementares do Aeroporto Internacional Afonso Pena, em São José dos Pinhais/PR.
2.1. 	A representante alegou que o Consórcio Sial, Jota Ele e PJJ, contratado para a execução da obra objeto do Contrato 014-EG/2013/0001, unilateralmente, substituiu o granito especificado no edital, para ser utilizado nas áreas de circulação (Amazon White/Blue Star ou similares) , por granito de qualidade inferior (Branco Caravelas) , não recomendado para áreas de alto tráfego, com tonalidade diferente e sem nenhuma das características de acabamentos e de tecnologia que constam no Manual de Rochas Ornamentais do SindiRochas Espírito Santo.
2.2. 	A Infraero efetuou glosa, no valor de R$ 368.263,62, referente à diferença entre os custos do piso especificado e do que foi entregue pelo Consórcio contratado. E, após ter sido ouvido em audiência, o responsável teve suas razões de justificativa rejeitadas, aplicando-se-lhe multa, via acórdão recorrido.
2.3. 	Inconformado, embargou essa decisão, tendo sido negado provimento ao recurso por meio do Acórdão 5848/2018-TCU-Primeira Câmara (peça 71) .
2.4. 	Ainda irresignado, manejou pedido de reexame contra o acórdão recorrido, cujo exame adiante se realiza.
EXAME DE ADMISSIBILIDADE
3.	Reitera-se o exame preliminar de admissibilidade (peças 82/84) , ratificado à peça 86 pelo Exmo. Ministro Vital do Rêgo Filho, que concluiu pelo conhecimento do pedido de reexame interposto por Ibrahim Dawa contra o Acórdão 10328/2017-TCU-Primeira Câmara, suspendendo os efeitos dos subitens 9.3, 9.4 e 9.5, eis que preenchidos os requisitos processuais aplicáveis à espécie recursal. 
EXAME TÉCNICO
4.	Delimitação
4.1.	Constitui objeto do presente recurso verificar se:
	a) a negativa de autoria em relação ao ilícito administrativo constatada em razão da ausência do nexo de causalidade entre a conduta do recorrente e o ilícito praticado;
	b) a ausência de dolo ou culpa afasta a responsabilidade do recorrente; e
	c) a inexistência de prejuízo ao erário exime a responsabilidade do recorrente.
Negativa de autoria e ausência do nexo de causalidade entre a conduta do recorrente e o ilícito administrativo constatado.
5.	Em breve síntese, o recorrente sustenta que:
	a) antes de assumir a função de gerente de empreendimentos ou mesmo de ser designado gestor suplente do contrato 014-EG/2013/00001, já havia sido autorizada a substituição do granito por outro similar, o qual começou a ser instalado em 20/08/2013, conforme Diários de Obra constante dos autos (peça 69, pág. 23-88) e Atas de Reunião anexas (Doc. 1) , cujo teor já havia sido colacionado com os Embargos de Declaração opostos (peça 69) ;
	b) questionou o consórcio contratado tão logo tomou conhecimento da alteração do granito previsto nas especificações técnicas por outro "similar", por meio do Ofício nº 2152/GTCT/ (CGCT-4) /2014, de 08/04/2014 (peça 13, p. 16) , instaurando procedimento administrativo que resultou na glosa de R$ 368.263,62, relativa à diferença do granito especificado e aquele instalado na obra, o qual não foi ultimado em virtude de sua transferência para o Aeroporto Internacional de Florianópolis, em 03/11/2014; e
	c) sua conduta não concorreu para o resultado danoso apontado pela equipe técnica do TCU, e sim a conduta direta e imediata de autorizar a substituição do piso previsto por outro similar, dada em momento anterior a sua nomeação como Gerente de Empreendimentos da Gerência Temporária de Empreendimentos de Curitiba.
Análise
5.1. 	De plano, deve-se atentar para o objeto da acusação que pesa contra o recorrente. Nos termos do Ofício 833/2014 - TCU/SecobUrban (peça 26, p. 1) , ele deveria apresentar "razões de justificativa por ter autorizado a substituição dos granitos previstos por outro de qualidade inferior, que não atende aos índices de porosidade e absorção d´água previstos no anteprojeto de engenharia anexo ao RDC Presencial nº 013/DALC/SBCT/2012, mesmo após ter recebido laudo da contratada comprovando a inadequação."  (grifos e destaques acrescidos) 
5.2. 	Exsurgem dos autos dois conjuntos de documentos que atestam a programação e a execução das obras no aeroporto de Curitiba. São eles: Atas de Reunião (peça 80, p. 15/30) e Diários de Obra (peça 69, p. 23/88) .
5.3. 	Compulsando a Ata da Reunião 69/GTCT/2013, de 12/08/2013 (peça 80, p.19) , restou comprovado que a instalação de piso em granito nas salas de embarque remoto foi programada para iniciar a partir de 14/08/2013.
5.4. 	Também consta da Ata da Reunião 76/GTCT/2013, de 21/08/2013 (peça 80, p. 22) , a previsão de realização do contrapiso da sala de embarque norte para aquela semana.
5.5. 	Nova referência se faz à sala de embarque norte, desta vez na Ata da Reunião 105/GTCT/2013, de 30/09/2013 (peça 80, p. 29) , relativa à previsão de instalação do piso de granito.
5.6. 	Segundo consta da folha 12 do Diário de Obras (peça 69, p. 23) , iniciou-se a instalação do piso em granito no desembarque doméstico em 20/08/2013, também registrada nas folhas 13, no dia 21/08/13 (peça 69, p. 24) ; 14, no dia 22/08/13 (peça 69, p. 25) ; 15, no dia 23/08/13 (peça 69, p. 26) ; 18, no dia 26/08/13 (peça 69, p. 27) ; 19, no dia 27/08/13 (peça 69, p. 28) ; 20, no dia 28/08/13 (peça 69, p. 29) ; 21, no dia 29/08/13 (peça 69, p. 30) ; 22, no dia 30/08/13 (peça 69, p. 31) ; 25, no dia 02/09/13 (peça 69, p. 34) ; 26, no dia 03/09/13 (peça 69, p. 35) ; 27, no dia 04/09/13 (peça 69, p. 36) ; 28, no dia 05/09/13 (peça 69, p. 37) .
5.7. 	Também há registros de assentamento de piso em granito nas seguintes folhas do Diário de obras: 9, no dia 16/09/13 (peça 69, p. 41) ; 16, no dia 23/09/13 (peça 69, p. 44) ; 18, no dia 25/09/13 (peça 69, p. 46) ; 25, no dia 02/10/13 (peça 69, p. 51) ; 26, no dia 03/10/13 (peça 69, p. 52) ; 27, no dia 04/10/13 (peça 69, p. 53) ; 30, no dia 07/10/13 (peça 69, p. 54) ; 1, no dia 08/10/13 (peça 69, p. 55) ; 2, no dia 09/10/13 (peça 69, p. 56) ; 3, no dia 10/10/13 (peça 69, p. 57) ; 4, no dia 11/10/13 (peça 69, p. 58) ; 7, no dia 14/10/13 (peça 69, p. 61) ; 8, no dia 15/10/13 (peça 69, p. 62) ; 9, no dia 16/10/13 (peça 69, p. 63) ; 10, no dia 17/10/13 (peça 69, p. 64) ; 11, no dia 18/10/13 (peça 69, p. 65) ; 14, no dia 21/10/13 (peça 69, p. 66) ; 15, no dia 22/10/13 (peça 69, p. 67) ; 16, no dia 23/10/13 (peça 69, p. 68) ; 18, no dia 25/10/13 (peça 69, p. 70) ; 21, no dia 28/10/13 (peça 69, p. 73) ; 22, no dia 29/10/13 (peça 69, p. 74) ; 24, no dia 31/10/13 (peça 69, p. 76) ; 1, no dia 07/11/13 (peça 69, p. 77) ; 2, no dia 08/11/13 (peça 69, p. 78) ; 5, no dia 11/11/13 (peça 69, p. 79) ; 6, no dia 12/11/13 (peça 69, p. 80) ; 7, no dia 13/11/13 (peça 69, p. 81) ; 8, no dia 14/11/13 (peça 69, p. 82) ; e 20, no dia 26/11/13 (peça 69, p. 84) .
5.8. 	Portanto, há uma série de referências documentais que comprovam que a autorização para substituir os granitos previstos por outro de qualidade inferior se deu antes mesmo da nomeação do recorrente como suplente do Gestor do Contrato TC014-EG/2013/0001, em 26/11/2013, nos termos do Ato Administrativo 1591/SRSU/2013, e não após ter tomado conhecimento dos laudos técnicos que comprovavam a inadequação.
5.9. 	Atente-se para o fato de que, antes do dia 20/08/2013, quando se iniciou a instalação do granito de qualidade inferior e fora das especificações do projeto, quem respondia por esse contrato era a engenheira Ângela Cristina Bahr, nomeada em 06/03/2013 como gestora desse contrato, via Ato Administrativo 1391/2013 (peça 69, p. 19) , tendo como suplente o economista Carlos Alberto da Silva Souza. Esses foram os responsáveis por autorizar o assentamento do piso inadequado na obra relativa ao Contrato TC014-EG/2013/0001 e não o recorrente.
5.10. Também não merece prosperar o argumento utilizado por ocasião do exame dos embargos de declaração de que a questão da troca do piso foi posta à Infraero na gestão do recorrente (peça 72, p. 3) . O fato de a Autarquia só ter tomado conhecimento da irregularidade na sua gestão não implica sua automática responsabilização, só indica que sua antecessora não conferiu adequadamente, por ocasião do recebimento do piso em granito, as especificações do projeto constante do contrato sob exame.
5.11. Ora, a troca do piso e o início de sua instalação ocorreram na gestão anterior, mais precisamente a partir de 20/08/2013, conforme consta massivamente demonstrado nos registros do Diário de Obras, descritos no subitem 5.7 retro. Dessa forma, não foi o recorrente que autorizou a substituição do granito Amazon White ou similar pelo Branco Caravelas, isso porque este último já vinha sendo instalado em desconformidade com o contrato desde essa data.
5.12. Da mesma forma, não é verdade que a irregularidade só se deu porque o recorrente atendeu à solicitação do consórcio após a apresentação dos laudos. Não, o consórcio contratado já vinha instalando o granito que não atendia às especificações desde a gestão passada, só continuou fazendo, em razão da suposta similaridade atestada nos laudos técnicos.
5.13. Sem embargos, somente em 08/04/2014, cerca de 5 meses após sua nomeação, mas antes da representação formulada ao TCU em 05/05/2014, é que o recorrente solicitou ao consórcio contratado esclarecimentos sobre a divergência constatada entre os granitos previsto e instalado (peça 13, p. 16) .
5.14. O consórcio contratado defendeu a similaridade entre os materiais, amparado no Laudo IPT 1053639-203, de 14/01/2014, elaborado pelo Instituto de Pesquisas Tecnológicas - IPT (peça 36, p. 13/15) e no Parecer Técnico 002/2014, emitido pela empresa Atlas Geologia, Mineração e Meio Ambiente (peça 36, p. 16/21) , em período que o recorrente já estava respondendo pela Gerência Temporária de Empreendimentos de Curitiba. 
5.15. Releve-se que a equipe de coordenação de projetos da Infraero, com base nesses documentos encomendados pelo próprio consórcio, atestou que o material ensaiado era tecnicamente adequado ao uso em áreas internas com alto tráfego de passageiros, entendendo que observava os parâmetros de densidade aparente, porosidade e absorção de água fixados na NBR 15844:2010 Rochas Para Revestimento - Requisitos Para Granitos, assim como as recomendações da ABIROCHAS para rochas empregadas como revestimento de pisos nessas áreas (peça 36, p. 7/11) .
5.16. Em que pese o Consórcio tenha apresentado relatórios e laudos técnicos com o escopo de tentar comprovar a equivalência das especificações dos granitos substituídos e substitutos, a similaridade exigida não restou comprovada, face à discrepância entre os índices previstos em edital e aqueles medidos em ensaio tecnológico, conforme quadro abaixo:
		Exigência constante no anteprojeto anexo ao edital RDC Presencial nº 013/DALC/SBCT/2012
	Características verificas em ensaios tecnológicos IPT do granito utilizado pelo Contratado na obra

	Porosidade aparente (%) 
	<0,70
	1,04

	Absorção de água (%) 
	<0,30
	0,40

5.17. É cediço que o regime diferenciado de contratações públicas - RDC, introduzido pela Lei 12.462/2011, conferiu maior flexibilidade ao particular durante a execução da obra, permitindo-o, no caso de contratação integrada, participar de licitações apenas com um anteprojeto, possibilitando várias soluções possíveis na elaboração do projeto básico, bem como executar a obra com diferentes metodologias.
5.18.	Entretanto, esse anteprojeto deve conter, minimamente, documentos técnicos que caracterizem a obra ou serviço, como as condições de solidez, segurança e durabilidade, a estética do projeto arquitetônico e os parâmetros de adequação ao interesse público e à economia na utilização. 
5.19. Ademais, o Decreto 7.581/2011, ao regulamentar a Lei, complementou as exigências por meio do acréscimo, quando couber, de memorial descritivo dos elementos da edificação, dos componentes construtivos e dos materiais de construção, de forma a estabelecer padrões mínimos para a contratação.
5.20. Depreende-se, então, que a citada flexibilidade é mitigada, porquanto determinadas características e especificações devem ser previstas pelo contratante e seguidas pelo contratado ao desenvolver o projeto básico e executar a obra, com o intuito de, em última instância, resguardar o interesse público e o atendimento às necessidades da Administração Pública.
5.21. Não se descura, portanto, que a substituição dos granitos foi irregular, contudo não se pode admitir que ela só tenha ocorrido porque o recorrente, mesmo tendo ciência da inadequação, permitiu que a obra continuasse, mantendo apenas a padronização do piso que já vinha sendo instalado desde a gestão anterior. Ainda que não se disponha da informação sobre o percentual de granito já assentado até aquele momento, não se revela razoável exigir conduta diversa do recorrente que não apontasse para a continuidade do serviço já iniciado sob pena de se ter parte do piso de uma qualidade e outra parte com qualidade distinta.
5.22. Assim, com todas as vênias, registra-se incongruência entre os termos da audiência e as provas acostadas aos autos, as quais demonstram não ter sido o recorrente responsável por autorizar a substituição do piso em desconformidade com a previsão contratual.
5.23. No que tange ao exame do nexo de causalidade, para fins de responsabilização, o TCU tem se manifestado no sentido aplicar a teoria do dano direto e imediato, também chamada teoria da interrupção do nexo causal, em detrimento da teoria da equivalência das causas e da teoria da causalidade adequada (v. g. Acórdão 1501/2018-TCU-Primeira Câmara, Relator Ministro Benjamin Zymler; 1721/2016 - Plenário, Relator Ministro Benjamin Zymler) .
5.24. Segundo a teoria da interrupção do nexo causal, entre as várias circunstâncias a que se reporta o resultado, causa é aquela necessária e mais próxima à ocorrência daquele. Na esteira desse raciocínio, no incidente específico, o dano ao erário foi diretamente causado pela conduta comissiva da Gerente de Empreendimentos da Gerência Temporária de Empreendimentos de Curitiba que antecedeu o recorrente. Era sua antecessora que supervisionava e gerenciava a obra à época em que foram instalados os primeiros granitos com especificação distinta da prevista em contrato. Foi ela e não o recorrente que permitiu primeiramente que a execução da obra se desenrolasse em descompasso com o avençado.
5.25. O recorrente, ainda que com certo retardo em agir, questionou o consórcio contratado acerca da alteração do granito previsto nas especificações técnicas por outro "similar", por meio do Ofício nº 2152/GTCT/ (CGCT-4) /2014, de 08/04/2014 (peça 13, p. 16) , instaurando procedimento administrativo, para apurar a diferença do granito especificado e aquele instalado na obra, o qual não foi ultimado em virtude de sua transferência para o Aeroporto Internacional de Florianópolis, em 03/11/2014.
5.26. Ante o exposto, por não ter dado causa direta e imediata à irregularidade constatada, não resta caracterizado o nexo de causalidade necessário para atribuir-lhe responsabilidade relativa a alteração vergastada nos termos da audiência promovida via Ofício 833/2014 - TCU/SecobUrban, merecendo serem acolhidas suas razões recursais nesse ponto.
Ausência de dolo ou culpa como excludente de responsabilidade
6. Aduz o recorrente que não atuou dolosa ou culposamente para a irregularidade apontada, não devendo ser apenado por essa razão. 
Análise
6.1. 	Tal razão recursal não lhe socorre, em virtude de o TCU não se vincular à indicação de conduta dolosa do agente. Impõe-se ao gestor público o dever de demonstrar a boa e regular aplicação dos recursos sob sua guarda, sendo que a omissão ou falta de exação no cumprimento dessa obrigação induz à presunção de culpa (v. g. Acórdão 760/2013-TCU-Plenário, Relatora Ministra Ana Arraes) .
Inexistência de dano ao erário como excludente de culpabilidade
7. Segundo o recorrente, o TCU tem entendido não subsistir razão para responsabilizar os agentes públicos ante a inexistência de prejuízo aos cofres públicos. Como no caso específico não houve prejuízo ao erário, não caberia sanção alguma ao recorrente.
Análise
7.1. 	Eventual afastamento de débito conduz à insubsistência de multa fundamentada no art. 57, da Lei Orgânica do TCU - LOTCU. Contudo, não elide a responsabilidade do agente público pela prática de ato de gestão ilegítimo e contrário à norma. 
7.2. 	Assim, a inexistência de prejuízo aos cofres públicos por si só não afasta a apuração da responsabilidade dos agentes públicos pelas infrações administrativas que não concorram para dano ao erário. Nesse caso, a multa a ser aplicada deve ser a prevista no art. 58, inciso II, da LOTCU.
7.3. 	Portanto, esse argumento recursal não deve ser acolhido.
SOLICITAÇÃO ADICIONAL
8.	O recorrente solicita que as intimações e notificações sejam encaminhadas a sua representante legal, Thaís Strozzi Coutinho Carvalho, OAB/DF 19.573 (peça 80, p. 13) 
PROPOSTA DE ENCAMINHAMENTO
9. Ante o exposto, submete-se à consideração superior a presente análise do pedido de reexame interposto Ibrahim Dawa contra o Acórdão 10328/2017-TCU-Primeira Câmara, propondo-se, com fundamento no art. 48, parágrafo único, da Lei 8.443, de 1992:
	I - conhecer do recurso e, no mérito, dar-lhe provimento; 
	II - dar ciência da deliberação que vier a ser proferida ao recorrente, à Infraero, bem como aos demais interessados.
É o relatório.

8.1. Thais Strozzi Coutinho Carvalho (OAB/DF 19.573), representando Ibrahim Dawa.  
8.2. Raquel Montenegro de Oliveira Lara Rocha (OAB/DF 21.578) e outros, representando Empresa Brasileira de Infraestrutura Aeroportuária.

Não atuou.

REPRESENTAÇÃO. IRREGULARIDADES NA OBRA DE CONSTRUÇÃO DO AEROPORTO DE CURITIBA/PR. UTILIZAÇÃO DE GRANITO COM CARACTERÍSTICAS DIFERENTES DAQUELAS ESPECIFICADAS NO RELATÓRIO DESCRITIVO DO EMPREENDIMENTO. DEVOLUÇÃO DO VALOR PAGO A MAIOR. PROCEDÊNCIA PARCIAL. APLICAÇÃO DE MULTA A GESTOR DO CONTRATO QUE PERMITIU A TROCA DOS PISOS, MESMO CIENTE DA IRREGULARIDADE. PEDIDO DE REEXAME. CONHECIMENTO. NOVAS INFORMAÇÕES TRAZIDAS EM SEDE DE APELO. DESCARACTERIZAÇÃO DA CONDIÇÃO DE GESTOR À ÉPOCA DE AUTORIZAÇÃO DA OBRA. PROVIMENTO. INSUBSISTÊNCIA DE ITENS DO ACÓRDÃO RECORRIDO. DEVOLUÇÃO DO PROCESSO AO RELATOR A QUO. NOTIFICAÇÃO.

REPRESENTAÇÃO (REPR)

Secretaria de Recursos (Serur).

Em apreciação, pedido de reexame interposto por Ibrahim Dawa contra o Acórdão 10328/2017-TCU-Primeira Câmara, que apreciou representação endereçada a esta Corte de Contas para, no mérito, entre outros, considera-la parcialmente procedente, rejeitar as justificativas apresentadas pelo ora recorrente e aplicar-lhe a multa prevista no art. 58, inciso III, da Lei 8.443/1992, no valor de R$ 58.269,07.
Referido decisum foi mantido em sede de embargos de declaração pelo Acórdão 5848/2018-TCU-Primeira Câmara (peça 71) .
A presente representação, formulada pela empresa Granitos da Amazônia S/A (Gramazon) , deu notícia acerca de possíveis irregularidades ocorridas na execução do Contrato 014-EG/2013/00001, que tinha por objeto a reforma e a ampliação do terminal de passageiros do Aeroporto Internacional Afonso Pena, em São José dos Pinhais/PR.
A irregularidade noticiada na inicial referia-se à substituição do granito especificado no edital, destinado a áreas de grande circulação de passageiros, por outro de qualidade inferior, não recomendado para áreas de elevado tráfego e sem as características de acabamentos e de tecnologia que constam no Manual de Rochas Ornamentais do SindiRochas Espírito Santo.
Diga-se que, em face de tal substituição, a Infraero efetuou glosa do valor correspondente à diferença entre os custos do material previsto (granito amazon white/blue star ou similares) e o efetivamente utilizado (granito branco caravelas) , no valor de R$ 368.263,62.
O ora recorrente foi multado pela decisão adversada em razão de, na condição de gestor suplente do contrato, ter autorizado a substituição do tipo de granito, não obstante os resultados dos ensaios técnicos para averiguação das características dos granitos "evidenciassem que o granito substituto (Branco Caravelas) desatendia aos requisitos estabelecidos no Relatório Descritivo do Empreendimento, relativos a porosidade aparente (menos de 0,7%) e absorção de água (menor de 0,30%) .", conforme se observa do voto condutor do Acórdão 10328/2017-TCU-Primeira Câmara (peça 50) .
Após analisar as razões de apelo trazidas pelo Sr. Ibrahim Dawa, a Secretaria de Recursos (Serur) , em uníssono (peças 89 a 91) , pugna pelo conhecimento da espécie para, no mérito, sugerir o seu provimento para que seja excluída a multa aplicada pelo subitem 9.3 do acórdão recorrido.
No entender da unidade técnica, a responsabilidade do apelante deveria ser afastada em razão de que não teria sido ele o responsável pela autorização da troca dos pisos, porquanto assumiu a condição de gestor do contrato após o início dos serviços de assentamento do piso em granito, além do fato de ter questionado a utilização de granito fora das especificações, antes mesmo da interveniência desta Corte de Contas, o que resultou na instauração de processo administrativo que concluiu pela glosa do valor de R$ 368.263,62.
Ao cabo, a par dessas constatações, entendeu a Serur que, por não ter dado causa direta e imediata à irregularidade constatada, estaria descaracterizado o nexo de causalidade necessário para atribuir responsabilidade ao Sr. Ibrahim Dawa relativa à alteração do piso de granito utilizado, ao tempo em que pugnou pelo provimento do recurso por ele manejado.
O pedido de reexame em apreço (peça 80) deve ser conhecido por atender aos requisitos de admissão tratados no art. 48 da Lei 8.443/1992. Com relação ao mérito, manifesto minha concordância com os pareceres prévios, razão pela qual incorporo os fundamentos neles apontados em minhas razões de decidir, sem prejuízo de trazer a lume os principais pontos da defesa que sustentam o deslinde do feito.
Alega o recorrente que a autorização para a substituição do granito por outro similar, cuja instalação iniciou-se em 20/8/2013, ocorreu antes de ter assumido a função de gerente de empreendimentos ou de ser designado gestor suplente do Contrato 014-EG/2013/00001, em 26/11/2013, mediante Ato Administrativo 1591/SRSU/2013.
Aduz o apelante que, tão logo tomou conhecimento da alteração do granito previsto por outro similar, questionou o consórcio contratado mediante o Ofício 2152/GTCT/2014, de 08/04/2014 (peça 13, p. 16) , e instaurou procedimento administrativo que resultou na glosa de R$ 368.263,62, relativa à diferença de preço entre o granito especificado e aquele instalado, a qual não foi ultimada em virtude de sua transferência para o Aeroporto Internacional de Florianópolis, em 03/11/2014.
De fato, a nomeação do ora recorrente como suplente do Gestor do Contrato TC014-EG/2013/0001 ocorreu em 26/11/2013, nos termos do Ato Administrativo 1591/SRSU/2013 (peça 69, p. 11) . Já a instalação do piso em granito no desembarque doméstico teve início em 20/8/2013, conforme se observa da folha 12 do Diário de Obra (peça 69, p. 23) , época em que figurava como gestora do contrato a engenheira Ângela Cristina Bahr, assim nomeada em 06/03/2013, via Ato Administrativo 1.391/2013 (peça 69, p. 19) , tendo como suplente o economista Carlos Alberto da Silva Souza. 
Diversos outros registros no Diário de Obras (peça 69, p. 23-88) apontam que o serviço de assentamento de piso em granito já estava em fase de conclusão quando o Sr. Ibrahim Dawa assumiu a gestão do contrato. Conforme apontado pela unidade técnica, o último registro desse tipo de serviço no referido diário foi em 26/11/2013 (peça 64, p. 84) , mesmo dia em que o recorrente passou a figurar como gestor suplente do mencionado contrato.
Do exposto, há que se concluir que o ora recorrente não poderia ter sido responsabilizado por ter autorizado o emprego de granito mais barato e sem as especificações técnicas adequadas em substituição ao tipo de granito previsto originalmente no relatório descritivo do empreendimento - RDE (peça 2, p. 6-10) , porquanto o referido serviço de assentamento de granito já vinha ocorrendo a pleno curso à época em que o Sr. Ibrahim Dawa passou a figurar como gestor suplente do referido contrato.
Dessume-se dos autos, portanto, que eventual responsabilidade pela autorização de utilização de granito fora das especificações estabelecidas deveria recair sobre os gestores anteriores, Srª. Ângela Cristina Bahr e Sr. Carlos Alberto da Silva Souza, a quem incumbia, entre outros, o acompanhamento da execução da obra.
Aliás, de se registrar que esses gestores, mesmo que fiados nas conclusões constantes dos relatórios de fiscalização das obras elaborados durante suas gestões, RAT A11DM-1_GTCT03, de 11/10/2013, (peça 13, p. 9-11) e RAT A31DM-1_GTCT-3, de 31/10/2013, (peça 13, p. 12-13) , no sentido de aprovação dos serviços até então realizados, o que incluía o assentamento do piso em granito, foram omissos em não questionar a qualidade do material utilizado em descompasso com as especificações constantes do RDE, até para que, de fato, pudesse ser apurada eventual similaridade com aqueles tipos de granito cujas características haviam sido previamente estabelecidas no RDE.
Ainda com relação à conduta do Sr. Ibrahim Dawa, em 08/04/2014, mais de quatro meses após sua nomeação, mas antes da data de recebimento desta representação pelo TCU, em 07/05/2014 (peça 1, p. 1) , o recorrente solicitou ao consórcio contratado esclarecimentos sobre a divergência constatada entre os granitos previsto e instalado (peça 13, p. 16) .
Em resposta, o consórcio construtor informou, por meio do Ofício 1.634/2014, de 08/05/2014, (peça 13, p. 17-18) , que o piso colocado, granito branco caravelas, possuía características similares aos granitos especificados no RDE, apesar de, na mesma oportunidade, ter apresentado o Relatório de Ensaio 1053639-203, de 14/01/2014, (peça 13, p. 25-27) e o Parecer Técnico 002/2014 (peça 13, p. 19-24) , ambos alusivos ao referido piso, no qual está indicada porosidade de 1,04% e a absorção de água de 0,40%, fora das especificações máximas de 0,70% e 0,30%, respectivamente, de porosidade e absorção de água constantes do RDE (peça 2, p. 10) .
Com base nessas informações e provavelmente considerando também a presente investigação levada a cabo por esta Corte de Contas, o recorrente determinou a instauração de procedimento administrativo, cuja conclusão foi pela glosa do valor de R$ 368.263,62, posteriormente devolvido aos cofres públicos. 
Referida iniciativa demonstra boa-fé por parte do Sr. Ibrahim Dawa em adotar as medidas cabíveis ao seu alcance, considerando o estado em que a obra se encontrava, bem como indica o seu inconformismo com a execução da obra em desacordo com o previsto.
Percebo, portanto, que restou descaracterizado o nexo de causalidade entre a conduta do recorrente e a irregularidade tratada nos autos, devendo sua responsabilização ser afastada.
Em consequência, pugno por que sejam acolhidas as razões recursais aduzidas pelo Sr. Ibrahim Dawa, para que seja dado provimento ao pedido de reexame por ele aviado, de sorte a tornar insubsistente a multa a ele aplicada pela decisão adversada.
De todo modo, há que se registrar que, mesmo diante da devolução do montante de R$ 368.263,62, persiste a irregularidade relacionada à troca do granito utilizado no piso do aeroporto de Curitiba/PR, sem atender às características constantes do RDE, o que poderá ensejar gastos futuros elevados com manutenção do mencionado piso, conforme amplamente restou demonstrado por meio dos Acórdão 10328/2017-TCU-Primeira Câmara e 5.848/2018-TCU-1ª Câmara.  
Assim, julgo que o presente processo deve retornar ao relator a quo para que seja avaliada a conveniência e a oportunidade de se dar prosseguimento à presente representação com vistas a apurar a responsabilidade dos Srs. Ângela Cristina Bahr e Carlos Alberto da Silva Souza pela ocorrência da irregularidade ora tratada.
Ante o exposto, VOTO para que o Tribunal aprove a minuta de acórdão que ora submeto à consideração deste Colegiado.
TCU, Sala das Sessões Ministro Luciano Brandão Alves de Souza, em 2 de julho de 2019.
Ministro VITAL DO RÊGO 
Relator